臺灣板橋地方法院刑事判決　　　　　　　　　　　　　九十二年度訴字第三二四號
　　公　訴　人　臺灣板橋地方法院檢察署檢察官
　　被　　　告　己○○
　　選任辯護人　粘舜權律師
右列被告因偽造文書等案件，經檢察官提起公訴（九十一年度偵字第六九五七號），本
院判決如左：
    主  文
己○○無罪。
    理  由
一、公訴意旨略以：被告己○○於民國八十四年十月間，向丁○○購買位於臺北縣上
    城市○○路八二巷五號四樓房屋及所坐落之土地，惟因丁○○之債權人吳美珠向
    法院聲請假扣押前開房、地，被告與吳美珠協調不成，乃放棄購買，嗣該房、地
    之第二順位抵押權人（第一順位為臺灣土地銀行）甲○○經核算後認值得購買，
    乃同意承接，並支付新臺幣（下同）十三萬元予吳美珠後撤銷查封，因前開被告
    之買賣已將過戶完成，甲○○乃徵得被告同意，將房、地登記為其所有，惟所有
    權狀由甲○○保管，詎被告竟於八十九年九月五日，以前開第二順位抵押權之他
    項權利證書遺失為由，出具切結書，並偽造甲○○出具之清償證明，持向板橋地
    政事務所申請塗銷前開第二順位抵押權獲准，而明知不實之事項，使地政事務所
    人員登載於職掌之文書上，足生損害於甲○○；九十年二月間，被告意圖為自己
    不法之利益，擬將前開房、地出售，乃先向板橋地政事務所以所有權狀遺失為由
    ，申請補發所有權狀獲准，而明知不實之事項，使地政事務所人員登載於職掌之
    文書上，足生損害於甲○○；嗣至九十年六月間，被告再將前開房、地出售予林
    治松，並將所有權移轉登記予林治松。因認被告係犯刑法第二百十六條、第二百
    十條之行使偽造私文書罪嫌、同法第二百十四條之使公務員登載不實公文書罪嫌
    （二罪）、同法第三百四十二條第一項之背信罪嫌云云。
二、按被告未經審判證明有罪確定前，推定其為無罪；犯罪事實應依證據認定之，無
    證據不得推定其犯罪事實，刑事訴訟法第一百五十四條第一項、第二項定有明文
    。又檢察官就被告犯罪事實，應負舉證責任，並指出證明之方法，同法第一百六
    十一條第一項亦有明文規定。因此，檢察官對於起訴之犯罪事實，應負提出證據
    及說服之實質舉證責任。而告訴人之告訴，係以使被告受刑事追訴為目的，是其
    陳述是否與事實相符，自應調查其他證據以資審認（最高法院五十二年臺上字第
    一三００號判例意參照）；即必須藉由補強證據之存在，以增強或擔保告訴人陳
    述之證明力，告訴人之陳述始適合作為認定犯罪事實之基礎。次按認定不利於被
    告之事實，須依積極證據，苟積極證據不足為不利於被告事實之認定時，即應為
    有利於被告之認定，更不必有何有利之證據（最高法院三十年上字第八一六號判
    例意旨參照）。又認定犯罪事實所憑之證據，無論係直接證據或間接證據，其為
    訴訟上之證明，須於通常一般之人均不致有所懷疑，而得確信其為真實之程度者
    ，始得據為有罪之認定，倘其證明尚未達到此一程度，而有合理之懷疑存在，無
    從為有罪之確信，法院即應為無罪之判決（最高法院七十六年臺上字第四九八六
    號判例意旨參照）。
三、公訴意旨認被告涉犯上揭罪嫌，係以：(一)引用告訴人甲○○之指訴，並認核與證
    人戊○○、周廷安、吳美珠證述之情節相符，復有買賣契約書、切結書、清償證
    明、被告申請塗銷他項權利之資料、申請補發所有權狀、及移轉登記予林治松之
    資料附卷可稽；(二)被告稱：其已於八十四年十一月清償，卻遲至八十九年九月五
    日始申請塗銷登記，已違常理，而其另稱遭竊，卻僅被竊走他項權利證書及所有
    權狀，無其他財物遭竊，亦不符常情；(三)前開不動產實際上係告訴人所有（依證
    人吳美珠所言，係告訴人給付十三萬元給伊），被告為何要清償第二順位抵押權
    債務而塗銷抵權押登記？(四)果真其已清償債務，由告訴人給予清償證明，為何清
    償證明之內容原為空白，遲至五年後申請塗銷登記時，始由丙○○填寫內容，並
    倒填日期？被告所辯，顯係卸責之詞，不足採信等，資為論據。
四、訊據被告堅決否認有何公訴意旨所指之犯行，其於偵查及本院審理時答辯略稱：
    「我有向板橋地政事務所申請補發所有權狀，該權狀是在我公司遺失的。當初是
    甲○○找代書來辦理，因為我願意出價買，二百六十二萬先扣下第一順位土銀一
    百一十萬，我承擔下來，我付一百五十萬元給乙○○的公司，這是甲○○指定的
    ，所以房子過戶到我名下。我於八十四年十一月間將一百五十萬元匯到乙○○的
    士興電子（股）公司，是甲○○叫我把一百五十萬直接給她，乙○○收我錢，所
    以把北投區○○街○段二九八號九樓設定二胎給甲○○。因為我有還甲○○一百
    五十萬元，甲○○才把已經蓋好印鑑之清償證明書、印鑑證明書、他項權利證明
    書正本交給我，當時有戊○○及丁○○看到。他項權利證明書、印鑑證明、已經
    蓋好章的清償證明，在我還錢的隔天（八十四年十一月份），甲○○在臺北縣中
    和市○○街十五巷十四號給我。清償證明內容是空白的，一般實務上都是這樣子
    ，最後由代書來填寫。甲○○將他項權利證明書給我後，我就收到抽屜裡，在八
    十八年六月十二日還有看見，我是八月份發現不見才報案，影本我有。我已經有
    清償證明，為什麼不去辦理塗銷？是因為我不買這個房子了，甲○○就將清償證
    明給我，我是希望他還我錢，因為後來要辦過戶才發現上面有十五萬元的假扣押
    ，我就不買了，但是他還過戶給我。甲○○當時跟我講賣掉房子時再處理十五萬
    元的假扣押，後來我就不理他，銀行利息都是甲○○自己去繳，從我丟掉他項權
    利證明書後，他就不繳利息，後來房子被查封拍賣，是我拿錢去清償的，我找到
    印鑑證明及清償證明後，我問代書可以辦理塗銷嗎？代書說可以。因為當時利息
    沒有繳，銀行已經拍賣，我才想到房子拖這麼久，都是甲○○在繳利息為什麼會
    拍賣，我想要去繳銀行的錢，要先把第二胎的錢繳掉，我要去塗銷才發現丟掉了
    。甲○○再去聲請拍賣我不知道。我本來是放在一起，後來我認為房子有糾紛，
    我就另外放，本來我以為印鑑證明、清償證明那些全部都丟了，後來才又找到。
    是放同一個桌子，不同的抽屜，我比較特別的東西都會放在公文袋裡，我將清償
    證明及印鑑證明放在另外一個公文袋裡面，我同樣有一份跟丁○○的契約書也丟
    掉了，甲○○提出的買賣定金收款憑證影本，是我跟丁○○的憑證，甲○○怎麼
    會有。壬○○所言過程沒有問題，但是時間有問題，八十四年底戊○○就離開了
    ，八十五年壬○○也離開，她後來是跟戊○○工作，可能時間弄錯。我們公司重
    要東西不是交給銷售人員，另外還有會計可以做。戊○○講的都是謊話。乙○○
    用房子來跟甲○○借錢也是戊○○辦的。壬○○都沒有拿東西給我」等語。
    辯護人辯護意旨則略以：「本件他項權利證明書、所有權狀報案遺失的時間是在
    八十八年八月十九日，被告是在八十九年九月五日向地政事務所聲請資料遺失聲
    請補發，她報案是在一年以前就報了，本件事實上不是如檢察官所言為了取得比
    較優厚的價金。戊○○有說他離職時將文件交給壬○○，由她轉交給被告，但壬○○說戊○○沒有把這些文件交給她，戊○○所言不實。戊○○所言一百五十萬
    元匯款給乙○○部分被甲○○否認，他們二人講話其中有一個人說謊。戊○○後
    來與甲○○搭配作代書工作，他的證詞顯然偏頗。甲○○承認乙○○有設定抵押
    權，但稱他是另外借款五百萬元給乙○○，可見被告說她匯款過去是甲○○借錢
    給乙○○是事實。再者如果沒有清償債務的話，包括印鑑證明、清償證明、身分
    證影本等都在債務人手上，應不符合常情。被告接受調查局的測謊，測謊結果也
    證明被告沒有說謊的現象，鈞院也有請甲○○與戊○○去測謊，他們都拒絕，如
    果他們沒有說謊為什麼會拒絕去測謊」等語。
五、證人證述之證據能力部分：
　　本案相關證人於偵查中所為之證述，固皆係於檢察事務官面前為之，惟因公訴人
    、被告、辯護人於準備程序及審判程序中皆同意該等證述得作為證據，本院審酌
    該等言詞陳述作成時之外部情況，認為適當，依刑事訴訟法第一百五十九條之五
    第一項規定，該等證述均有證據能力，合先敘明。
六、因本案原公訴意旨及證據理由皆頗為簡略，從其內容實無法明瞭本案事件發生之
    經過，為便於說明，爰先臚列告訴人甲○○（下簡稱：告訴人）之指訴及本案無
    爭議之相關事實：
    (一)告訴人除具狀為如公訴意旨之指訴外，並於偵查中提出本案房地之所有權狀及
      第二順位抵押權之他項權利證明書（影本附於九十年度發查字第二０六三號卷
      第二十頁至第二二頁，下簡稱：發查卷）為證，其於偵審中先後之證述內容略
      以：「本案是丁○○向我借一百五十萬元。我在房子拍賣時，才知道被告向地
      政事務所申請補發登記。被告僅拿二萬元訂金給丁○○，房屋就過戶給她。本
      案房地的他項權利書狀是戊○○於八十四年八月給我，因為我借給丁○○一百
      五十萬元，戊○○為介紹人，他把他項權利書狀給我。這張他項權利證書，我
      一直放在保險箱內，沒有拿出來給任何人。丙○○不可能有見過他項權利證明
      書影本。我於八十四年十一月五日將蓋好印鑑章之空白清償證明書及印鑑證明
      交給戊○○，寄放在他那邊。我預先把蓋好印鑑之清償證明交給戊○○，是拜
      託戊○○收回上述一百五十萬元，結果我沒有收到錢。我沒有將他項權利證書
      交給戊○○，該證書一直放在我保險箱。我沒收到一百五十萬元，不會交出證
      書。我有另外借錢約五百萬元給乙○○，她把東華街二段二九八號九樓房子設
      定二胎給我，與本件是二碼事。被告是筌新房屋仲介公司（查全名為：筌新房
      屋股份有限公司，下簡稱：筌新公司），我跟他們都很熟，所以將清償證明及
      印鑑證明寄放在他們公司那邊，他項權利在我這邊，這個房地已經拍賣過二輪
      ，以前土地銀行就要拍賣了。如果房子已經清償了，為什麼不去塗銷？這是因
      為被告沒有他項權利證明書。那時候我很外行，八十八年房子被拍賣後，我還
      土地銀行的貸款四、五十萬元，才停止拍賣，其實被告前後只給了丁○○二萬
      元。會給空白清償證明，是因為另外還有北投的，我們之前有很多件，我還沒
      有決定要塗銷哪一筆，所以清償證明空白的我都沒有填，裡面的簽名都不是我
      的筆跡。被告說有還錢都沒有人看到，而且增值稅及代書規費都是我繳的」等
      語（見發查卷第七頁至第八頁、第二六頁至二八頁、第六四頁至第六五頁、第
      七五頁至第七六頁、第九四頁背面、本院九十二年三月三日筆錄）。
　　(二)本案房地原所有權人為丁○○，八十四年八月三日設定本金最高限額一百八十
      萬元、存續期限自八十四年八月二日至同年十一月一日之第二順位抵押權予告
      訴人，擔保對告訴人之一百五十萬元債務，嗣被告與丁○○簽訂八十四年十月
      二十八日買賣定金收款憑證，記載被告向丁○○購買本案房地，約定買方即被
      告代償，賣方實拿十萬元，被告付丁○○定金二萬元，並代償二胎（指告訴人
      之上開抵押權）、代繳增值稅、銀行利率三個月，由被告及丁○○簽名，經辦
      人欄則蓋有戊○○之印文；嗣被告於八十八年八月十九日向臺北縣警察局中和
      分局國光派出所申報房屋所有權狀、他項權利證明書（債務人：丁○○）於八
      十八年六月十二日遺失，八十九年九月五日，被告以上開第二順位抵押權之他
      項權利證明書遺失為由，委託代書丙○○出具切結書（上載於八十八年六月十
      二日遺失他項權利書狀），並出具蓋有告訴人名義之印鑑章印文之清償證明、
      印鑑證明等文件，持向臺北縣板橋地政事務所（下簡稱：板橋地政事務所）申
      請塗銷該第二順位抵押權獲准，九十年二月十四日，被告復以所有權狀遺失為
      由委託葉寶美向板橋地政事務所申請補發所有權狀獲准，告訴人於八十九年間
      以第二順位抵押權人身分聲請拍賣本案房地，取得本院八十九年度拍字第一二
      九二號許可拍賣抵押物裁定，至九十年間，因該第二順位抵押權業已塗銷，經
      本院民事執行處於九十年五月九日以八十九年度執字第二００二四號裁定，駁
      回告訴人強制執行之聲請等事實，為告訴人及被告皆承認在卷，並有被告用以
      申請塗銷本案房地第二順位抵押權之八十九年九月五日土地登記申請書影本、
      八十九年九月五日切結書影本、八十四年十一月十五日債務清償證明書影本、
      被告國民
      收款憑證影本（賣方誤繕為陳秋南）、土地所有權狀影本、建物所有權狀影本
      、他項權利證明書影本、土地建物抵押權設定契約書影本、臺北縣板橋地政事
      務所八十九年九月六日公告影本（被告申請他項權利塗銷登記，原權利書狀遺
      失未能繳銷公告作廢）、告訴人國民
      記者）、板橋地政事務所函（稿）影本〔被告持申請書、切結書、債務清償證
      明書、國民
      抵押權，經該所依土地登記規則審核相符後，准予登記〕、八十八年八月十九
      日遺失案件報案證明申請書影本、九十年二月十四日土地登記申請書影本（被
      告委託葉寶美申請補發本案房地所有權狀）、切結書影本、被告國民
      本、被告印鑑證明影本、本院民事執行處八十九年度執字第二００二四號裁定
      影本、發票人為丁○○、受款人為告訴人、面額一百五十萬元、票載發票日八
      十四年八月四日、到期日八十四年十一月三日之本票影本各一紙，附於上揭發
      查卷、九十一年度偵字第六九五七號偵查卷、本院卷可稽。公訴人、被告、辯
      護人對該等文書之證據能力，亦無意見。
    (三)上開清償證明係由被告交予丙○○，交付時，除其上之抵押權人簽章欄位內有
      告訴人印鑑章印文外，其餘關於該清償證明所記載之借款人丁○○、設定權利
      價值、借款訂約日期、地政機關收件日期、地政機關收件號碼、抵押權人簽章
      欄位上之告訴人姓名、地址、日期，均係由丙○○根據本案抵押權之設定資料
      及被告告知之內容填寫，被告交予丙○○之資料除上開內容空白之清償證明外
      ，尚有告訴人印鑑證明、告訴人國民
      ，亦經證人丙○○於偵查及本院審理時結證在卷（見發查卷第九三頁至第九四
      頁，本院九十二年三月三日筆錄）。
    (四)土地法第七十九條規定：「土地所有權狀及土地他項權利證明書，因損壞或滅
      失請求換給或補給時，依左列規定：˙˙˙二、因滅失請求補給者，應敘明滅
      失原因，檢附有關證明文件，經地政機關公告三十日，公告期滿無人就該滅失
      事實提出異議後補給之」。九十年九月十四日修正前之土地登記規則第一百二
      十一條第一項規定：「申請土地所有權狀或他項權利證明書補給時，應敘明其
      滅失之原因，檢附左列證明文件之一，經登記機關公告三十日，並通知登記名
      義人，公告期滿無人就該滅失事實提出異議後補給之。˙˙˙二、其他足資證
      明原書狀確已滅失之文件」。同一土地登記規則第一百三十三條前段規定：「
      他項權利塗銷登記，得由他項權利人、原設定人或其他利害關係人提出第三十
      四條所列文件，單獨申請之」。依此等規定，內政部八十四年十一月十六日臺
      內地字第八四一五０一二號函函釋：「一、依（舊）土地登記規則第一百二
      十一條規定，申請補發土地權利書狀者，請依下列規定辦理：˙˙˙(二)土地登
      記規則第一百二十一條第一項第二款所稱『其他足資證明原書狀確已滅失之文
      件』，乃源於土地法第七十九條第二款所稱『有關證明文件』，經查土地法第
      七十九條所稱『有關證明文件』其立法意旨，包括由原權利人敘明滅失事由如
      損害他人權益由其負法律責任之切結書，故切結書屬上開規則條文之『其他足
      資證明原書狀確已滅失之文件』，其他如政府機關出具之公函、相關之『火災
      證明』或『報案證明』等亦屬之。二、左列規定在土地登記規則第三十五條條
      文修正前，准予繼續適用：˙˙˙(二)抵押權因債務已清償而申請塗銷登記時，
      如抵押權人已交付他項權利證明書予申請人後遺失，得由申請人切結遺失事實
      ，並檢附抵押權人出具表示已交付之書面文件辦理塗銷登記，於登記完畢時公
      告作廢」。是關於本案房地第二順位抵押權登記之塗銷，係由原設定人（所有
      權人）檢具申請書、債務清償證明書、抵押權人
      本、印鑑證明、他項權利證明書遺失切結書申請登記，且因附具之債務清償證
      明書所蓋用之印章核與抵押權人之印鑑證明相符，而由該管之板橋地政事務所
      依上開土地登記規則規定及函令辦理塗銷登記之情，亦經證人即本件塗銷登記
      承辦人楊宗遠於偵查中證述在卷（見發查卷第九三頁至第九四頁），並有內政
      部上揭函文、板橋地政事務所九十年北縣板地字第二五四九號函（稿）各一份
      在卷可考（見發查卷第七九頁、第一０一頁至第一０二頁）。
七、依上述事實觀之，本案房地原第二順位抵押權所擔保且於該抵押權存續期間內發
    生之債務，乃丁○○積欠告訴人之一百五十萬元，且僅此債務而已，若該一百五
    十萬元債務業已清償，則該抵押權即有消滅之原因，被告所辯係因清償該債務而
    由告訴人交付取得上開清償證明等文件等語，就可成立，其取得者縱係空白清償
    證明，亦可認告訴人業已概括授權被告填載該空白清償證明而交付之。而據公訴
    意旨、被告辯解內容、告訴人指訴內容、上揭無爭議事實，本案所應探究者，即
    為：被告購買丁○○房地時所約定代償之該一百五十萬元是否業經清償，被告持
    有上有告訴人印鑑章印文之清償證明是否因被告清償該一百五十萬元之債款而取
    得，被告是否曾持有並遺失上開抵押權之他項權利證明書及該房地之所有權狀。
    依據前述刑事訴訟法第一百五十四條規定之無罪推定原則，及犯罪事實之證明必
    須達到於通常一般之人均不致有所懷疑，而得確信其為真實之程度，始為足夠之
    原則，本件公訴人所提出之證明方法及本院調查證據之結果，必須使本院對於被
    告確未清償告訴人該一百五十萬元，被告所持有之上開清償證明非因清償該一百
    五十萬元債款而取得，被告不曾持有、遺失上開抵押權之他項權利證明書及該房
    地之所有權狀等事實，得有無合理可疑之確信，始得為有罪之認定。但基於下列
    理由，本院並未得有如此有罪之確信，而存有被告所辯可能為真實之合理懷疑：
    (一)告訴人固為前揭指訴，並提出曾在筌新公司擔任經理一職並與被告曾有股東關
      係之證人戊○○為證，證人戊○○於偵查及本院審理時先後證稱：「是我把他
      項權狀交給甲○○，因為我擔任介紹人，有轉交義務。（問：有無八十四年十
      一月二日看到甲○○交給己○○印鑑、他項權利、清償證明書？）沒有看到，
      八十四年十一月十五日甲○○蓋一張已經蓋好印鑑之清償證明書及印鑑證明書
      正本交給我」等語（檢察事務官九十年十二月二十四日詢問筆錄，見發查卷第
      二六頁至第二八頁）；「己○○與丁○○買賣契約是我寫的，當時房子價值下
      降，己○○只付出二萬元，希望把房子過戶，丁○○同意過戶。（問：該房子
      一胎土銀及甲○○二胎，約定由己○○承擔？）是的。甲○○的清償證明書在
      我這裡，我沒有把清償證明書及印鑑證明書交給己○○，後來我離職時，我把
      借貸資料包括本件，交給壬○○，有可能謝小姐拿給己○○。己○○沒有拿一
      百五十萬給甲○○。（問：她有無給一百五十萬元予乙○○？）那是新幹線第
      四台之股份買賣糾紛，與本件無關」等語（檢察事務官九十一年一月十四日詢
      問筆錄，見發查卷第七二頁至第七三頁）；「問：（被告說他有還一百五十萬
      元給甲○○你知不知道這件事？）不知道，我也沒有看過。（問：這些清償證
      明你在偵查中曾經說離職後交給壬○○，你是什麼時候離職的？）我比謝小姐
      早離開，我確實是交給她。（問：你交給她什麼東西？）我不記得清償證明是
      否我寫的，有印鑑證明、要設定的印章也在我這邊，他項權利證明書我記得還
      給王先生跟王太太。（問：清償證明是否空白的？）上面有蓋章，以前告訴人
      跟我們來往都會扣一個他項權利證明書。（問：對於卷附清償證明有何意見？
      ）這不是我寫的，甲○○拿給我的時候上面會有印章，其他不會寫。（問：為
      什麼先給清償證明？）那時候因為甲○○相信我，把這個東西先給我。（問：
      一般你在做這個行業，是否都先給空白清償證明？）只有王先生、王太太這樣
      。（問：你後來離職了，己○○又在同一個事務所，為什麼將東西交給謝小姐
      ？）因為他們之間還有其他的業務往來，所以我交給壬○○。當時壬○○是擔
      任銷售人員，當時她跟告訴人一起投資股票。（被告問：印鑑證明、他項權利
      證明都是證人放在我桌上，我回來就看到那個東西？）這個是很重要的東西，
      我不可能隨便亂放，我不可能放被告桌上。在我印象中被告給丁○○只有二、
      三萬元。（被告問：我當時有跟丁○○講明天要還甲○○一百五十萬元你知道
      嗎？）我沒有辦法記得那麼多事情，我確定的是他項權利證明我沒有跟甲○○
      拿。（被告問：你既然沒有跟甲○○拿他項權利證明，為何先前又說還給甲○○了？）他清償證明及他項權利證明都帶過來，因為沒有清償，所以他項權利
      證明他又帶回去了。（被告問：你說清償證明及留在這邊，既然沒有清償為什
      麼會留在你這邊？）因為當時他信任我，我沒有辦法講這的多，因為他當時信
      任我。（被告問：如果我沒有還甲○○一百五十萬元，他為什麼會留下清償證
      明？）在當時那個時機我開口跟甲○○借一百萬元或一百五十萬元根本都不用
      借據」（見本院九十二年七月七日筆錄）。惟告訴人之指訴及證人戊○○之證
      述，有後述之實質瑕疵，難以遽信：
      (1)九十年十二月二十四日之期日，告訴人與證人戊○○係同庭接受檢察事務官
        之詢問，並未隔離，此見該日詢問筆錄自明，告訴人於該期日固指稱：土地
        及建物他項權利書狀是戊○○於八十四年八月給我，因為我借給丁○○一百
        五十萬，戊○○為介紹人，他把他項權利書狀給我，這張他項權利證書，我
        一直放在保險箱內，沒有拿出來給任何人，我於八十四年十一月五日將蓋好
        印鑑章之空白清償證明書及印鑑證明交給戊○○，寄放在他那邊云云，證人
        戊○○於該期日亦為相同之證言（見發查卷第二六頁至第二八頁）。但證人
        戊○○於本院審理接受本院訊問及被告詰問時，卻證稱：「他項權利證明書
        我記得還給王先生跟王太太˙˙˙甲○○清償證明及他項權利證明都帶過來
        ，因為沒有清償，所以他項權利證明他又帶回去了」云云，顯見戊○○所稱
        告訴人交付空白清償證明、印鑑證明等文件之當日，告訴人有帶他項權利證
        明書至戊○○處（當時與被告在同一公司），交付予戊○○，再由戊○○交
        還予告訴人，則告訴人稱：他項權利書狀是戊○○於八十四年八月給我，他
        把他項權利書狀給我，這張他項權利證書，我一直放在保險箱內，沒有拿出
        來給任何人云云，是否屬實，已有待商榷。而由告訴人及戊○○之上揭證述
        ，亦可證明上開原蓋有告訴人印鑑章印文之清償證明及告訴人之印鑑證明，
        皆確是準備用於上開第二順位抵押權之用。告訴人嗣於本院審理時改稱：會
        給空白的清償證明，是因為另外還有北投的，我們之前有很多件，我還沒有
        決定要塗銷哪一筆云云（見本院九十二年三月三日筆錄），顯不足採。
      (2)對於告訴人為何單將用以證明上開抵押權擔保之債務業已消滅之清償證明及
        印鑑證明交付予戊○○，告訴人係陳稱：是拜託戊○○收回該一百五十萬等
        語（見發查卷第六五頁）。證人戊○○則稱：因告訴人信任我云云。又稱：
        只有王先生、王太太這樣（先給空白清償證明）云云。但依上述買賣定金收
        款憑證之記載，該一百五十萬元之債款既已由被告承擔，戊○○亦已知此事
        實，當時應不生戊○○向丁○○代索回一百五十萬元之問題。且如依證人戊○○於本院作證時所述，告訴人既是因未見清償而將他項權利證明書收回，
        則為何仍出具上開內容空白但有其印鑑章印文之清償證明及印鑑證明予戊○○，實有疑問。蓋日後如有人清償此一債務，依告訴人及證人戊○○之說法
        ，告訴人就必須再出面提出他項權利證明書原本以辦理塗銷登記，如此根本
        無任何於八十四年十一月五日先交付該清償證明及印鑑證明予戊○○之需要
        。再者，告訴人若如此信任戊○○，其又如何會收回他項權利證明書？更有
        甚者，若欲委託戊○○代為索債，告訴人為何不將作為債權證明之上開本票
        一併交付予戊○○，以利戊○○索債？亦均啟人疑竇。
      (3)證人戊○○稱：其離職時，將上開清償證明、印鑑證明等文件交付予其離職
        時仍在筌新公司工作之壬○○，惟為證人壬○○於本院審理時否認，證人壬○○結證稱：「我以前在那裡上班作房屋仲介，是為被告及戊○○工作，因
        為他們兩個是股東，我擔任銷售的工作，大概八十九年離開的。以前我們公
        司跟告訴人借錢，再轉借給客戶。我知道土城市○○路土地的買賣關係，我
        當時是公司的銷售，是丁○○委託我們公司來賣，公司在第四台有登一個廣
        告說，委託賣房子可以先借錢，丁○○因為缺錢用先跟我們公司借了一百五
        十萬元，是甲○○借給他的，當初有設定抵押，後來這個房子沒有賣出去，
        丁○○將房子過戶給己○○，約定條件是說再給他十萬元，房子上其他的債
        務由己○○承受下來，但是己○○事實上只給了二萬元，我辦過戶的時候房
        子已經被查封了，所以不可以過戶，己○○就放棄不買了，後來我就離開公
        司了。（問：戊○○在偵查中說他離職的時候有將房子相關的借貸資料交給
        你是否有這回事？）我不太記得。當時這房地找金主、設定二胎都是戊○○
        在辦理。我離開的時候只有人離開，資料都沒有帶走，我只是擔任銷售的工
        作，戊○○沒有具體交給我東西，他要離開應該是跟己○○辦理交接。（問
        ：己○○跟告訴人之間個人有什麼債務往來你是否清楚？）我個人並不清楚
        ，公司跟金主之間的事都是戊○○在處理」等語（見本院九十二年三月二十
        四日筆錄）。故戊○○所言其將上開物件交予壬○○，亦難採信。且依告訴
        人陳稱：是拜託戊○○收回該一百五十萬等語，證人戊○○證稱：因告訴人
        信任我（交給我空白清償證明）云云，則告訴人顯係根據個人之信賴關係而
        交付該等文件予戊○○，並委託戊○○討債，證人戊○○並曾證稱：「印鑑
        證明等物件是很重要的東西，其不可能隨便亂放」云云，是戊○○既知該等
        證件係重要文件，且與告訴人及被告俱有重要利害關係，其又已離開筌新公
        司，其理應會將該等重要文件交還告訴人或一併帶走（因係個人委託關係，
        與公司無關），焉有交付予仍任職於被告經營之公司且不知告訴人與被告間
        債權債務關係之銷售小姐之理。證人戊○○所稱：其離職時，將上開清償證
        明、印鑑證明等文件交付予壬○○云云，顯與其稱：告訴人因信任而交付其
        保管云云及告訴人稱：是拜託戊○○收回該一百五十萬元云云所應有之常情
        相悖。益足認告訴人及證人戊○○證述之內容，實有嚴重瑕疵，難以採信。
      (4)對於被告辯稱：其於八十四年十一月間將一百五十萬元匯至乙○○的士興電
        子公司，是告訴人叫其把一百五十萬元直接給乙○○，所以乙○○將北投區
        ○○街○段二九八號九樓設定二胎給告訴人，因為其有還告訴人一百五十萬
        元，告訴人才把已經蓋好印鑑之清償證明書、印鑑證明書、他項權利證明書
        正本交給其本人等語，皆曾為荃新公司人員之證人壬○○、庚○○（見本院
        九十三年五月二十六日筆錄）、辛○○（見本院九十三年七月十四日筆錄）
        ，或係證稱：對甲○○與被告間之債務關係不清楚云云，或稱：不知道云云
        ，或係推測意見之詞（稱：己○○應該有付款，不然房子怎麼會過戶給己○○云云），對該一事實之釐清並無助益。另被告聲請傳訊之證人丁○○、乙○○，亦無法傳喚到庭。告訴人、證人戊○○則均否認被告此部分辯解，告
        訴人反駁稱：我有另外借錢約五百萬元給乙○○，所以她把東華街二段二九
        八號九樓房子設定二胎給我，與本件是二碼事等語；證人戊○○則稱：被告
        所稱給一百五十萬元予乙○○，是新幹線第四台之股份買賣糾紛，與本件無
        關等語，嗣又稱：我沒有辦法記得那麼多事情云云。惟由告訴人、證人戊○○之指述可見，被告確有給付乙○○一百五十萬元，而乙○○亦有將北投房
        地設定抵押權予告訴人。雖然被告無法提出二者有關連性之證據，但本案經
        本院徵得被告、告訴人之同意，囑託法務部調查局安排時間，通知被告、告
        訴人於九十三年二月十六日前往接受測謊，經該局人員以控制問題法、混合
        問題法對被告實施測謊，其結果為：「己○○稱：(一)系爭欠款渠有返還甲○○；(二)系案清償證明書是甲○○所交付；(三)他項權利證明書及所有權狀確有
        遺失。上述問題經測試均無情緒波動反應，研判未說謊。甲○○未依期前來
        本局接受測謊」等語，有法務部調查局九十三年二月十九日調科參字第０九
        三０００五九八四０號測謊報告書一份在卷足參。查：
        按測謊鑑定，係依一般人若下意識刻意隱瞞事實真相時，會產生微妙之心
          理變化，如憂慮、緊張、恐懼、不安等現象，而因身體內部之心理變化，
          身體外部之生理狀況亦隨之變化，如呼吸急促、血液循環加速、心跳加快
          、聲音降低、大量流汗等異常現象，惟表現在外之生理變化，常不易由肉
          眼觀察，乃由測謊員對受測者提問與待證事實相關之問題，藉由科學儀器
          紀錄受測者對各個質問所產生細微之生理變化，加以分析受測者是否下意
          識刻意隱瞞事實真相，並判定其供述是否真實；測謊儀器本身並不能直接
          對受測者之供述產生正確與否之訊號，而係測謊員依其專業之學識及經驗
          ，就測謊紀錄予以客觀之分析解讀，至於測謊鑑定究竟有無證據能力，刑
          事訴訟法無明文規定，惟送鑑單位依刑事訴訟法第二百零八條第一項規定
          ，囑託有資格之機關為測謊檢查，受囑託機關就檢查結果，以機關名義函
          覆原囑託送鑑單位，該測謊檢查結果之書面報告，即係受囑託機關之鑑定
          報告，該機關之鑑定報告，形式上若符合測謊基本程式要件，包括：1.經
          受測人同意配合，並已告知得拒絕受測，以減輕受測者不必要之壓力；2.
          測謊員須經良好之專業訓練與相當之經驗；3.測謊儀器品質良好且運作正
          常；4.受測人身心及意識狀態正常。5.測謊環境良好，無不當之外力干擾
          等要件，應有證據能力。又測謊鑑定結果測謊結果，如就有利之供述，經
          鑑定人分析判斷有不實之情緒波動反應，雖不得作為有罪判決之唯一證據
          ，但非無證據能力，仍得供裁判之佐證；反之，若有利之供述，經鑑定並
          無任何虛偽供述之情緒波動反應，又無其他合法之積極證據足以證明該部
          分之犯罪事實時，即可印證其真實性，自得採為有利於受測者之認定。
        被告上開測謊之施測程序、儀器及人員資格為：「1.施測前施測者有對被
          告進行會談，會談時完成受測者同意測試書面簽署（受測者有隨時中止測
          試權利）、身心狀況觀察詢問、受測者對案情供述意見詢問、測試問題解
          說、測試儀器解說及其他應注意事項。2.本案實際測試時，採用『控制問
          題法』及『混合問題法』進行測試；首先於測前會談時先行緩和受測者情
          緒並告知問卷內容，待受測者對於問卷充分理解題意後始以『控制問題法
          』進行首次測試；其次再就相同之題目，以更動題序方式重覆測試（即『
          混合問題法』），旨在排除受測者在第一次測試時，因環境、心理等因素
          所導致之緊張、恐懼而造成之情緒波動反應，以避免造成誤判情事。3.該
          局測謊案件之判圖，須以測試所得之生理紀錄圖為一符合鑑判條件的有效
          圖形為先決條件，倘若受測者因為生理病痛、服食藥物或其他因素影響，
          致測試所得之生理紀錄圖為一不符合鑑判條件的無效圖形時，該局將不會
          進行結果鑑判。本案受測對象測試所得之生理紀錄圖為一符合鑑判條件的
          有效圖形，方做結果研判。4.該局測謊使用之儀器係美國拉法葉儀器公司
          製造，型號761-98GA，隨時保持正常運作紀錄功能；該局於專業測謊室施
          測，施測環境具備影音監視功能兼溫、溼度控制，未受任何干擾。5.本案
          施測人吳家隆於八十八年四月完成測謊專業基礎訓練課程，並於九十年間
          赴美國康乃狄克州警政署實驗室完成測謊進階訓練，目前為中華民國鑑識
          協會會員，迄今實際測試人數已逾三千人次，具備測謊專業能力」等，有
          法務部調查局檢送之本案測謊鑑定過程參考資料一份（含測謊程序說明、
          被告之測謊同意書、身心狀況調查表、題組、生理紀錄圖、施測者專業資
          格證明等）在卷足憑。
        被告既係經本院徵得其自願性之同意，依刑事訴訟法第二百零八條第一項
          之規定囑託上開機關進行測謊，經該機關具有資格之專業鑑定人員，以控
          制問題法、混合問題法實施測謊，且受測時，被告身心及意識狀態正常，
          測謊儀器運作正常，測謊環境良好，顯符合上述之測謊基本程式要件，此
          測謊鑑定結果，當有證據能力，並得採為認定事實之佐證。查告訴人及證
          人戊○○所指訴及證述：被告未清償一百五十萬元及告訴人未交付上開清
          償證明及印鑑證明予被告等語，其真實性有待商榷，難以遽信，業見前述
          ，而告訴人經通知未前往接受測謊鑑定，證人戊○○於本院庭訊時亦明確
          表示拒絕接受測謊鑑定，相對於此，被告就上述攸關本案犯罪構成要件事
          實所設問題之回答，卻均無不實之情緒波動反應，則告訴人、證人戊○○
          之指證內容應欠缺憑信性，難以據為不利於被告認定之證據。
    (二)證人吳美珠於偵查中係證稱：「我有丁○○五十萬元本票債權，我在八十五年
      去做扣押，甲○○打電話給我，他給我十三萬元，希望我能撤銷，我有向甲○○拿十三萬元，以後與我無關」等語（見發查卷第七二頁）。證人吳美珠顯然
      不知告訴人與被告間之糾葛。告訴人於偵查中雖提出其與吳美珠具名之八十五
      年四月二十六日協議書影本一份，上載：吳美珠撤銷本案房地之假扣押，甲○○付吳美珠十三萬元，丁○○將系爭房地過戶給己○○（誤載為：陳麗香）名
      下始條件成就云云（見發查卷第十七頁至第十八頁），惟此乃告訴人與吳美珠
      二人間之協議而已。且依被告之供述，其係於八十四年十一月間清償一百五十
      萬元債款後，在八十五年間發現吳美珠假扣押之事，始決定不買，要求告訴人
      還錢，有關假扣押之事應由告訴人出面解決。公訴人依告訴人告訴狀所載，稱
      ：被告於八十四年十月間向丁○○購買本案房地，惟因吳美珠聲請假扣押該房
      地，被告與吳美珠協調不成，告訴人經核算後認值得購買，乃同意承接，因前
      開被告之買賣已將過戶完成，告訴人乃徵得被告同意，將房、地登記為其所有
      ，所有權狀由告訴人保管云云，不但與證人壬○○、庚○○於本院結證證稱之
      被告購買本案房地之緣由截然不同，證人壬○○之證言已見前述，證人庚○○
      則證稱：「甲○○是金主，己○○是廣告公司這邊，丁○○曾用他的房地向己○○借款，後來丁○○沒有還錢，甲○○就跟陳春麗協議，由陳春麗把房子吃
      下來」等語（見本院九十三年五月二十六日筆錄），且與前開八十四年十月二
      十八日買賣定金收款憑證所記載之被告購買本案房地，由被告代償二胎抵押權
      等約定相左。又所謂：「告訴人經核算後認值得購買，乃同意承接」，係告訴
      人單方面之說詞，並無任何佐證，且若告訴人認值得購買，其早就會出面承接
      ，又何來被告與丁○○間之上開買賣定金收款憑證。更何況，本案房地當時既
      然尚未登記在被告名下，若告訴人願出面承接，且被告已放棄購買，則告訴人
      僅需提供自己之相關資料予代書或戊○○，即可將之登記於自己名下，又何需
      登記在告訴人稱僅付二萬元定金之被告名下，自尋困擾。是所謂「因前開被告
      之買賣已將過戶完成，告訴人乃徵得被告同意，將房、地登記為其所有」，實
      不合常理。由此更足認告訴人指訴不具證據價值。公訴人以吳美珠之證言及告
      訴人單方面說詞，認：前開不動產實際上係告訴人所有云云，實難成立。
    (三)證人丙○○係受被告委託辦理塗銷上開抵押權登記申請之代書，對告訴人與被
      告間之債權債務關係並不清楚，其於偵查及本院審理時證稱：「我曾看到他項
      權利證書影本，依我判斷，己○○應該有清償，我才寫清償證明書」等語（見
      發查卷第九三頁背面）；「被告問我說，她有找到清償證明及印鑑證明、身分
      證影本，這樣可不可以辦理塗銷，我跟她說可以。己○○有拿報案證明及他項
      權利證明書的影本給我看。（問：甲○○沒有簽名你為什麼還要幫他辦理？）
      以前有些客戶也曾經這樣委託」等語（見本院九十二年三月三日筆錄）。所為
      證言要無何不利於被告之內容，且說明自己曾經承辦過相類之案件（指有印鑑
      章印文而無簽名之空白清償證明），自難採為不利於被告認定之證據。
    (四)公訴人以被告稱：其已於八十四年十一月清償，卻遲至八十九年九月五日始申
      請塗銷登記，已違常理，而其另稱遭竊，卻僅被竊走他項權利證書及所有權狀
      ，無其他財物遭竊，亦不符常情等，質疑被告供述之真實性。但被告係稱遺失
      而非失竊，有前開文件遺失案件報案證明申請書影本及被告於偵查中之供述在
      卷可稽，且被告復通過測謊鑑定。又公訴人稱八十四年十一月清償，遲至八十
      九年九月五日始申請塗銷登記，有違常情，則上開抵押權之存續期限早於八十
      四年十一月一日屆滿，丁○○所簽發之本票到期日亦早於八十四年十一月三日
      屆至，若被告於八十四年、八十五年間未清償該債務，告訴人既持有他項權利
      證明書及本票，聲請拍賣抵押物並無任何困難，其應會及早採取催討及法律程
      序之動作，卻為何遲至八十九年間始聲請拍賣本案房地，又於八十四年間即出
      具空白清償證明等文件交予戊○○，亦殊與常情有悖。此亦顯示被告與告訴人
      間因係金主與房屋仲介業者之關係，利益糾葛頗深（惟此糾葛之釐清，應由公
      訴人負證明說服之責任）。是公訴人以所謂之常情，認被告辯解不可採，亦乏
      根據。
八、綜上所述，告訴人之指訴及證人戊○○之證述，頗多瑕疵，難採為不利於被告認
    定之證據。被告所辯：其有清償上開第二順位抵押權擔保之一百五十萬元債務，
    其持有之上開清償證明係因清償該一百五十萬元債款而由告訴人交付取得，其有
    遺失上開抵押權他項權利證明書及該房地之所有權狀等語之真實性，不能否定。
    至於告訴人為何持有上開抵押權之他項權利證明書及所有權權狀，告訴人所述之
    緣由僅係可能之原因之一而已，其指訴既有如上所述之瑕疵，被告復又通過測謊
    鑑定，亦難以告訴人持有該等權狀原本之一端，推認被告所為遺失之辯解不可信
    。本件公訴人所提出之證明方法及本院調查證據之結果，並未使本院對於被告確
    未清償告訴人該一百五十萬元，被告所持有之上開清償證明非因清償該一百五十
    萬元債款而取得，被告不曾持有、遺失上開抵押權之他項權利證明書及該房地之
    所有權狀等事實，得有無合理可疑之確信。公訴人起訴被告有行使偽造私文書、
    使公務員登載不實公文書、背信（其實本案起訴書之犯罪事實欄，根本未提及刑
    法背信罪之構成要件事實）等犯罪，均屬不能證明，爰為無罪判決之諭知。
據上論斷，應依刑事訴訟法第三百零一條第一項，判決如主文。
本案經檢察官蘇揚旭到庭執行職務。
中      華      民      國    　九十三    年    七    月    三十　      日
                                    臺灣板橋地方法院刑事第十三庭
                                        審判長法  官    王復生
                                              法  官    徐子涵
                                              法  官    陳明珠
右正本證明與原本無異。
如不服本判決，應於判決送達後十日內向本院提出上訴狀（應附繕本），上訴於臺灣
高等法院。
                                              書記官    黃美雲
中      華      民      國    　九十三    年    八   月     　九        日
